臺灣臺北地方法院刑事裁定　　　　　　　 92年度自字第592號
自　訴　人　甲○○
代　理　人　黃德財律師
被　　　告　乙○○
　　　　　　丙○○
上列被告等因詐欺等案件，經自訴人提起自訴，本院裁定如下：
    主  文
自訴駁回。
    理  由
一、自訴意旨略以：如自訴狀所載（如附件）。
二、按法院或受命法官於自訴案件第一次審判期日前訊問自訴人
    、被告及調查證據結果，如認為案件有刑事訴訟法第二百五
    十二條至第二百五十四條之情形者，得以裁定駁回其自訴，
    同法第三百二十六條第三項定有明文。
三、經查：
（一）按詐欺罪之成立，以意圖為自己或第三人不法之所用而施
      用詐術為要件，若其所用方法，不能認為詐術，亦不致使
      人陷於錯誤，即不構成（最高法院四十六年台上字第二六
      ０號判例參照）。本件自訴人甲○○為借款，經由被告丙
      ○○介紹，於民國八十三年十二月間，向被告乙○○借款
      ，並以其所有坐落於新竹縣北埔鄉○○段內大坪小段第三
      六－八四地號土地（下稱系爭土地）為擔保，設定新臺幣
      （下同）五百五十萬元之最高限額抵押權（下稱系爭抵押
      權）予被告乙○○，此有土地登記謄本一份附卷可稽。次
      按「最高限額抵押權」與一般抵押權不同，最高限額抵權
      係指所有人提供抵押物，與債權人訂立在一定金額限度內
      ，擔保現在已發生及將來可能發生之債權之抵押權而言，
      故於最高限額抵押權設定之初，債權人與債務人間並不以
      債權債務關係已確實發生為必要。查自訴人與被告乙○○
      所設定之抵押權為最高限額抵押權，並非一般抵押權，是
      該抵押權所擔保之債權是否發生，自應以事後供出借之金
      錢是否交付或其間是否有債權債務關係發生為斷，非謂一
      經抵押權設定即足徵其擔保之債權已一併發生，是以被告
      乙○○可否行使前開抵押權，仍需視該抵押權所擔保之債
      權是否發生而定，其顯未因該最高限額抵押之設定登記即
      對自訴人取得任何債權，故無論被告乙○○或丙○○均未
      因該抵押權之設定而取得任何財物或不法利益，從而自訴
      人指訴設立系爭抵押權後，並未取得借款五百五十萬元云
      云即令屬實，此亦僅屬債務不履行之民事糾葛，自訴人理
      應循民事訴訟途徑謀求解決，尚難據此即論被告二人以共
      同詐欺取財或得利罪名。
（二）自訴人雖復以被告二人未交付借款，竟偽以自訴人未清償
      借款為由，向法院聲請拍賣系爭土地，因認此部分亦涉有
      詐欺及偽造文書等情。惟查：被告乙○○對於自訴人確有
      五百五十萬元借款債權存在之事實，有自訴人於八十三年
      十二月五日簽發之面額五百五十萬元本票一紙附於本院調
      閱之臺灣新竹地方法院八十九年度訴字第四四五號原告即
      自訴人向被告乙○○訴請確認系爭抵押權不存在民事事件
      案卷第三十七頁可參，衡情自訴人如未收到借款，當無簽
      發該本票之理，且迄今未見自訴人主張該本票債權不存在
      ，足見被告乙○○與自訴人間確有債權債務關係存在。又
      系爭抵押權經法院判決確認存在無訛，亦有上述八十九年
      度訴字第四四五號判決、臺灣高等法院九十年度上字第三
      三四號判決、最高法院九十一年度台上字第九六一號裁定
      附卷可稽。是以被告乙○○以自訴人未清償借款為由，向
      法院聲請拍賣系爭土地，係為保障其借款債權之正當權利
      行使，難認被告二人因而有何自訴人所指之共同詐欺法院
      或偽造文書之犯行。
（三）另自訴人雖以被告丙○○將其持有被告乙○○應交付自訴
      人之借款，竟作為己用，交與中聯信託投資股份有限公司
      （下稱中聯公司）繳納利息，係涉及侵占罪嫌云云。然按
      刑法上所謂侵占罪，以被侵占之物先有法律或契約上之原
      因在其持有中者為限，否則不能成立侵占罪（最高法院五
      十二年台上字第一四一八號判例參照）。經查：系爭抵押
      權擔保之借款，因被告丙○○與乙○○間另有債權債務關
      係，故被告二人議定係由被告丙○○負責給付，此經丙○
      ○於上述民事事件中證述在卷，且為被告乙○○所不否認
      ，參以自訴人復自承從未收得系爭抵押權擔保之借款等情
      ，是該項借款在被告丙○○交付與自訴人之前，屬被告丙
      ○○所有而非自訴人所有，是被告丙○○並非持有他人之
      物，與侵占罪之要件不合。
（四）綜上，本件純屬民事糾葛，應認被告二人均罪嫌不足，依
      照首揭說明，本件自訴應予駁回。
據上論斷，應依刑事訴訟法第三百二十六條第三項、第二百五十
二條第十款，裁定如主文。
中　　華　　民　　國　　94　　年　　6 　　月　　21　　日
 　　　　　　　　 刑事第十六庭  審判長法　官　劉嶽承
 　　　　　　　　　　　　　　　　　　 法　官　林麗真
　　　　　　　　　　　　　　　　　　　法　官　胡宗淦
以上正本證明與原本無異。
如不服本裁定應於送達後5日內向本院提出抗告狀。
                          　　　　　　書記官　張耀鴻
中　　華　　民　　國　　94　　年　　6　 　月　　22　　日
